ACORDAO-COMPLETO-2479784

ACÓRDÃO 8318/2021 ATA 17/2021 - PRIMEIRA CÂMARA

VISTOS, relatados e discutidos estes autos que tratam de pedidos de reexame interpostos pelos ex-servidores Sueli Marchetti Kikuchi, Tecília Angelo da Silva, Teresinha do Espírito Santo, Terezinha Maria Oliveira Ramalho e Tiene Medeiros de Castro em face do Acórdão 14060/2020-TCU-Primeira Câmara, por meio do qual esta Corte de Contas considerou ilegais os atos de concessão de aposentadoria emitidos em favor das recorrentes;
ACORDAM os ministros do Tribunal de Contas da União, reunidos em Sessão da 1ª Câmara, ante as razões expostas pelo relator e com fundamento nos arts. 33 e 48 da Lei 8.443/1992, em:
9.1. conhecer dos presentes pedidos de reexame para, no mérito, negar-lhes provimento;
9.2. encaminhar cópia desta deliberação às recorrentes e à Fundação Universidade Federal de Rondônia.

Pedidos de reexame interpostos em face de decisão que considerou ilegais os atos de concessão de aposentadoria emitidos em favor dos recorrentes.

Primeira Câmara

3. Recorrentes: Sueli Marchetti Kikuchi (XXX.920.262-XX); Tecília Ângelo da Silva (XXX.718.934-XX); Teresinha do Espírito Santo (XXX.673.402-XX); Terezinha Maria de Jesus Oliveira (XXX.623.382-XX); Tiene Medeiros de Castro (XXX.189.812-XX).

13.1. Ministros presentes: Walton Alencar Rodrigues (Presidente), Benjamin Zymler, Vital do Rêgo (Relator) e Jorge Oliveira.
13.2. Ministros-Substitutos presentes: Augusto Sherman Cavalcanti e Weder de Oliveira.

TIENE MEDEIROS DE CASTRO

VITAL DO RÊGO

Ministro Walton Alencar Rodrigues.

Adoto como relatório, com os devidos ajustes de forma, a instrução elaborada no âmbito da Secretaria de Recursos (peça 208) , com a qual se manifestou de acordo o corpo gerencial daquela unidade técnica especializada (peça 209) , a seguir transcrita:
INTRODUÇÃO
1.	Trata-se de pedido de reexame (peças 163-197) interposto pelos Srs. Sueli Marchetti Kikuchi, Tecília Angelo da Silva, Teresinha do Espírito Santo, Terezinha Maria Oliveira Ramalho e Tiene Medeiros de Castro, ex-servidores da Fundação Universidade Federal de Rondônia, contra o Acórdão 14060/2020-TCU-Primeira Câmara (peça 153) , que teve como relator o Excelentíssimo Senhor Ministro Walton Alencar Rodrigues.
1.1. A deliberação recorrida apresenta o seguinte teor:
VISTOS, relatados e discutidos estes autos de processo de aposentadoria de servidoras da Fundação Universidade Federal de Rondônia.
ACORDAM os Ministros do Tribunal de Contas da União, reunidos em sessão da Primeira Câmara, diante das razões expostas pelo relator e com fundamento na Constituição Federal, art. 71, III e IX, e na Lei 8.443/1992, arts. 1º, V, e 39, II, em:
9.1. considerar ilegais as presentes concessões, negando registro aos respectivos atos;
9.2. dispensar a devolução dos valores indevidamente recebidos de boa-fé pelos interessados, nos termos do Enunciado 106 da Súmula de Jurisprudência deste Tribunal;
9.3. determinar ao órgão de origem que adote as seguintes providências, sob pena de responsabilidade solidária da autoridade administrativa omissa:
9.3.1. dê ciência do inteiro teor desta deliberação aos interessados no prazo de quinze dias e faça juntar aos autos o comprovante dessas notificações nos quinze dias subsequentes;
9.3.2. suspenda os pagamentos realizados com base nos atos ora impugnados;
9.3.3. emita novos atos de aposentadoria e submeta-os a registro deste Tribunal no prazo de trinta dias, após corrigidas as falhas que ensejaram as ilegalidades dos atos (grifos acrescidos) .
HISTÓRICO
2.	As aposentadorias dos recorrentes foram julgadas ilegais, em decorrência do pagamento de parcela judicial referente a Planos Econômicos. Isso porque os pagamentos da espécie não se incorporam à remuneração em caráter permanente, pois têm natureza de antecipação salarial, conforme o Enunciado 322 da Súmula do TST.
2.1. Demais disso, conforme jurisprudência pacífica tanto no âmbito do STJ como do STF, não há que se falar em direito adquirido a regime de vencimentos, de forma que alterações posteriores devem absorver as vantagens decorrentes de decisões judiciais cujo suporte fático já se tenha exaurido, resguardada a irredutibilidade remuneratória (cf., e.g., MS 13.721-DF/STJ, MS 11.145-DF/STJ, RE 241.884-ES/STF, RE 559.019-SC/STF, MS 26.980-DF/STF) .
ADMISSIBILIDADE
3.	Reitera-se o exame de admissibilidade realizado pelo Sar/Serur (peça 198) , que opinou pelo conhecimento dos recursos, nos termos do artigo 48 da Lei 8.443/1992, c/c os artigos 285 e 286, parágrafo único, do RI/TCU, suspendendo-se os efeitos dos subitens 9.1, 9.3, 9.3.2 e 9.3.3 Acórdão 14060/2020-TCU-Primeira Câmara. O Excelentíssimo Senhor Ministro Vital do Rêgo, mediante despacho de peça 201, concordou com esta unidade técnica.
MÉRITO	
4. Delimitação
4.1	. Constitui objeto do presente pedido de reexame definir se:
	a) o acórdão recorrido violou a coisa julgada e se alterações posteriores absorveram as vantagens decorrentes de decisões judiciais referentes a planos econômicos;
	b) os atos de aposentadorias dos recorrentes foram encaminhados ao TCU há mais de 5 anos, sem que lhes tivessem sido assegurados o contraditório e a ampla defesa, bem como se houve a prescrição do ato de aposentadoria da Sra. Terezinha do Espírito Santo;
	d) houve violação ao princípio da segurança jurídica e ao direito adquirido.
5. Da coisa julgada e da absorção dos percentuais referentes a planos econômicos
5.1. Os recorrentes aduzem que o acórdão ora em reexame desrespeitou a coisa julgada e que não houve a absorção dos percentuais referentes a planos econômicos, com base nos seguintes argumentos:
5.2. As recorrentes (ladeadas de outros colegas) , propuseram Reclamatória Trabalhista, Processo n° 1755/19990 - 1ª. Vara do Trabalho de Porto Velho/RO, contra a UNIR, obtendo sentença favorável (subscrita em 17 de janeiro de 1991) , com comando de que houvesse o pagamento dos índices salariais ali consignados. A UNIR recorreu, mas o Pleno do TRT da 14ª Região, na sessão ocorrida no dia 13 de setembro daquele ano negou provimento ao apelo (Acórdão n° 855/91) , dando-se o trânsito em julgado em 14 de outubro 1991.
5.3. Em 31 de outubro de 1991, a UNIR recebeu e cumpriu o Mandado de Incorporação de Salários, expedido naqueles autos. Objetivando rescindir tal decisão, a UNIR interpôs Ação Rescisória, tombada sob o nº 037/1993, a qual nos moldes do Acórdão nº 1.077/99 foi indeferida pelo TRT da 14ª. Região. O respectivo recurso ordinário não foi conhecido e, à unanimidade, a Subseção de Dissídios Individuais II, do TST, negou provimento à remessa de ofício, consoante se depreende do Acórdão nº RXOFROAR- 614651/1999.0, publicado no DJU nº 176, do dia 28 de setembro de 2001, o qual decidiu sobre a competência residual.
5.4. Por seu turno, o Recurso Extraordinário foi inadmitido, não logrando êxito a Universidade no Agravo Regimental no Agravo de Instrumento nº 419.186-5 RONDÔNIA, conforme se conclui da decisão da Segunda Turma do STF, efetivada em 22 de abril/2003, cuja relatoria coube ao Min. Maurício Corrêa. O trânsito em julgado ocorreu em 28 de maio/2003.
5.5. O recorrente Tiene Medeiros figura (com outros colegas da UNIR) , como autor na Reclamatória Trabalhista n° 655/1991, proposta contra a referida Universidade, cujo trâmite deu-se perante a 2ª Junta de Conciliação do Trabalho, hoje 2ª Vara do Trabalho de Porto Velho/RO. Após a instrução, foi proferida sentença, datada em 19 de agosto de 1991, determinando o pagamento dos índices salariais indicados, com expressa ordem de incorporação aos salários dos reclamantes. O Pleno do Tribunal Regional do Trabalho da 14ª Região, em Sessão ocorrida no dia 18 de agosto de 1992, conforme se vê do Acórdão nº 1.383/92, negou provimento à remessa ex officio e deu provimento ao Recurso Ordinário dos reclamantes, excluindo a compensação dos reajustes concedidos espontaneamente pelo Governo Federal negando, por sua vez, provimento ao recurso da reclamada UNIR. 
5.6. O trânsito em julgado ocorreu em 30 de outubro de 1992, sendo certo que o Mandado de Incorporação foi recebido pela UNIR em 10 de março de 1993. A Ação Rescisória proposta pela UNIR, tombada sob o nº 126/1994, foi julgada parcialmente procedente, pelo Pleno do TRT da 14ª Região, em 06 de agosto de 1996, consoante se depreende do Acórdão n° 1.112/96. Os reclamantes interpuseram Recurso Ordinário, oportunidade em que os Ministros da Subseção II Especializada em Dissídios Individuais do Tribunal Superior do Trabalho, no dia 22 de setembro de 1998, deram provimento ao apelo dos servidores e julgaram improcedente a mencionada rescisória, como atesta o Acórdão nº TST-RO-AR-363.332/97.9. A Universidade protocolou Recurso Extraordinário nº 293.950-1-RO, julgado pela Segunda Turma do STF, na sessão realizada no dia 21 de agosto de 2001, o qual foi improvido, consoante se depreende do Acórdão da lavra do Min. Nelson Jobim Mencionada decisão transitou em julgado em 17 de outubro/2001. É certo que a UNIR, em Agravo de Petição buscou destruir a decisão já mantida pela Ação Rescisória, sem sucesso, todavia, consoante se depreende da Ementa do Acórdão n° 614/03, cujo Agravo foi decidido na sessão do dia 29 de abril de 2003, pelo Pleno do TRT da 14ª Região.
5.7. O fundamento da coisa julgada material é a necessidade de estabilidade nas relações jurídicas. Após todos os recursos, em que se objetiva alcançar a sentença mais justa possível, há necessidade teórica e prática de cessação definitiva do litígio e estabilidade nas relações jurídicas, tornando-se a decisão imutável. 
5.8. Não mais se poderá discutir, mesmo em outro processo, a justiça ou injustiça da decisão, porque é preferível uma decisão eventualmente injusta que a perpetuação dos litígios. A busca da PAZ SOCIAL, com JUSTIÇA, é o escopo social do processo, e porque não dizer, a função primordial do Poder Judiciário.
5.9. O jurídico deve se harmonizar ao social e o conflito judicial exige uma solução imediata. Num equilíbrio que clama de um lado pela legitimidade constitucional do sistema, e, de outro, por sua presteza, não deve o magistrado ser passivo diante da técnica superada e dos métodos anacrônicos. Imbuído de nova mentalidade instrumental do processo, o que já é o bastante, procurará melhor interpretar a norma, de forma a otimizar o procedimento, em obediência ao escopo social em consideração. 
5.10. Assim, eminente Relator, dizem os recorrentes que os seus planos econômicos, os quais formam os seus proventos, são oriundos de pronunciamento judiciais há muito tempo sob o agasalho do manto da coisa julgada, não podendo, por consequência, ser desincorporados, permissa vênia.
5.11. Como se verifica, Excelência, o posicionamento da Corte no sentido de que houve absorção dos índices salariais fixados nas sentenças proferidas nos autos das Reclamatórias Trabalhistas n° 655/1991 e n° 1755/1990, não pode ser mantido, pois além de não ter tido o cuidado de demonstrar tal absorção, percebe-se que em prol dos interesses dos recorrentes existe a coisa julgada, cânone constitucional, o qual se sobrepõe a um entendimento administrativo
Análise:
5.12. Observa-se que as deliberações judiciais que transitaram em julgado foram interpostas quando os recorrentes estavam na atividade. É de se observar que a jurisprudência atual do Pretório Excelso tem se inclinado no sentido de se diferençar a situação dos ativos e inativos. 
5.13. Sobre o tema, não se pode relegar ao oblívio o seguinte excerto de voto da lavra do Excelentíssimo Senhor Ministro Benjamin Zymler, por ocasião da apreciação do TC Processo 016.576/2012-8 (Acórdão 3502/2016-TCU-Primeira Câmara) :
15. Assim sendo, ainda que existisse uma decisão judicial trabalhista que assegurasse a continuidade do pagamento de planos econômicos da década de 1980 na estrutura remuneratória atual, nada obstante a mudança de regime jurídico e a edição de inúmeros planos de carreira, há que se considerar que a relação jurídica de servidores ativos com a União é distinta daquela que envolve aposentados e pensionistas, de modo que também não há que se falar em transposição automática e acrítica de pretensos direitos havidos na atividade para a inatividade. 
16. A decisão proferida pelo STF no MS 28.604/DF, a par de afastar, na espécie, a decadência prevista no art. 54 da Lei 9.784/1999, ilustra o ponto:
"DECADÊNCIA - ATO ADMINISTRATIVO - DESFAZIMENTO - APOSENTADORIA - INADEQUAÇÃO. O disposto no artigo 54 da Lei nº 9.784/99, a revelar o prazo de decadência para a Administração Pública rever os próprios atos, por pressupor situação jurídica constituída, não se aplica à aposentadoria, porque esta reclama atos sequenciais. 
PROVENTOS DA APOSENTADORIA - URPs - DECISÃO JUDICIAL - ALCANCE. O título judicial há de ter o alcance perquirido não só quanto à situação jurídica do beneficiário - servidor -, mas também ao fato de envolver relação jurídica de ativo, e não de inativo. 
CONTRADITÓRIO - PRESSUPOSTOS - LITÍGIO - ACUSAÇÃO. O contraditório, base maior do devido processo legal, requer, a teor do disposto no inciso LV do artigo 5º da Constituição Federal, litígio ou acusação, não alcançando os atos sequenciais alusivos ao registro de aposentadoria." (destaque não existente no original) 
17. Nesse decisum, o posicionamento do Supremo, que afastou os efeitos da coisa julgada, fundou-se, precisamente, no argumento de que o título judicial favorável ao impetrante alcançava exclusivamente seus vencimentos (ou seja, sua remuneração na atividade) , sem repercussão, portanto, em seus futuros proventos de aposentadoria. Nessa linha, transcrevo excerto das razões do relator, Ministro Marco Aurélio:
"Inicialmente, consigne-se que o título executivo judicial evocado não dirimiu controvérsia sobre proventos da aposentadoria. Ficou restrito a vencimentos dos impetrantes. (...) Logo, não cabe vislumbrar relevância da causa de pedir, no que direcionada a reconhecer-se a repercussão a ponto de alcançar proventos da aposentadoria cujo exame final, sob o ângulo da legalidade administrativa, incumbe ao Tribunal de Contas."
18. O mesmo aspecto também foi tangenciado pelo Ministro Gilmar Mendes na decisão monocrática proferida no MS 30.725:
"Nesse sentido, a coisa julgada deveria ser invocada, a princípio, para efeitos de pagamento de vencimentos, o que não significa, necessariamente, que essa proteção jurídica se estenda, desde logo, para o cálculo dos proventos, o qual deve ser analisado caso a caso, sob pena de reconhecer-se a perpetuação de um direito declarado a ponto de alcançar um instituto jurídico diverso: o instituto dos proventos."
5.14. Extrai-se, portanto, o seguinte ensinamento: a relação jurídica de servidores ativos com a União é distinta daquela que envolve aposentados e pensionistas, de modo que também não há que se falar em transposição automática e acrítica de pretensos direitos havidos na atividade para a inatividade.
5.15. Deste modo, deve ser mantido o julgamento pela ilegalidade das presentes aposentadorias, eis que as ações judiciais favoráveis aos recorrentes foram interpostas quando os interessados estavam na atividade.
5.16. Quanto à boa-fé dos recorrentes, tenha-se presente que foi considerada ao se dispensar a devolução dos valores indevidamente recebidos, nos termos do subitem 9.2 do acórdão recorrido.
5.17. Demais disso, vem à balha o entendimento plasmado na Súmula 322 do TST, no sentido de  que os pagamentos de direitos reconhecidos em sentença judicial, relativos a gatilhos salariais e URP, deve limitar-se, no tempo, à data-base seguinte à que serviu de referência ao julgado, momento em que as perdas inflacionárias ocorridas no período restariam devidamente equacionadas.
5.18. Nesse sentir, opina-se pela rejeição dos argumentos apresentados pelos recorrentes.
6. Da decadência, do contraditório e da ampla defesa
6.1. Os recorrentes aduzem ofensa aos princípios do devido processo legal, do contraditório e da ampla defesa, bem como da incidência da decadência, com base nos seguintes argumentos:
6.2. O pedido de aposentadoria da recorrente Teresinha do Espírito Santo ocorreu nos autos do Processo Administrativo n° 23118.000783/2002-80 e após a publicação da Portaria n° 259/GR, no DOU n° 76, de 22 de abril de 2003, pág. 12, os autos foram encaminhados a este Tribunal, em 25 de junho de 2003, via SISAC.
6.3. O pedido de aposentadoria da recorrente Terezinha Maria ocorreu nos autos do Processo Administrativo n° 23118.000630/2012-12 e após a publicação da Portaria n° 215/GR, no DOU n° 54, de 19 de março de 2012, pág. 17, os autos foram encaminhados a este Tribunal, em 02 de maio de 2012, via SISAC.
6.4. Conclui-se, pois, que os processos das recorrentes chegaram ao conhecimento desta Corte, para a efetiva análise, há mais de cinco anos. 
6.5. Assim, o sagrado direito de defesa das recorrentes foi ferido, eis que a Corte de Contas não primou pela notificação prévia dos envolvidos, chamando-os para impugnarem os supostos erros tidos por ilegais. 
6.6. Em conformidade com o entendimento de Nelson Nery Junior, o devido processo legal é o princípio fundamental que sustenta todos os demais. Consiste tal princípio na garantia dada aos cidadãos, indistintamente, de que não sofrerão qualquer restrição pública a manifestações da sua esfera de liberdades individuais ou coletivas, quer no âmbito moral, que no físico ou patrimonial, sem que ocorra, anterior e justificadamente, prévio processo incluso no ordenamento jurídico pátrio, assegurado o contraditório e a ampla defesa. 
6.7. O devido processo legal é, portanto, salvaguarda que efetivamente dá ao processado todas as garantias pertinentes, que dizem com a apreciação de todas as circunstâncias envolvidas, oportunizando-se, antes de qualquer ato conclusivo, que a versão daquele que ocupa o polo passivo da demanda seja devidamente apreciada. 
6.8. Disso resulta que, no caso em tela, os recorrentes não poderão sofrer qualquer alteração em sua sistemática de pagamento, sem prévio processo administrativo em que lhe seja assegurado o contraditório e a ampla defesa, repita-se.
6.9. Demais disso, o ato de aposentadoria da recorrente Teresinha do Espírito Santo deu-se em 22 de abril de 2003, portanto há mais de 17 (dezessete) anos. Aduz a recorrente que há impedimento da Administração/TCU em rever o ato de sua aposentadoria, pois diante do tempo transcorrido, mais de dez anos, aplica-se a regra geral prevista no art. 205, do Código Civil.
6.10. Ademais, os índices oriundos dos Planos Econômicos concedidos nas reclamatórias trabalhistas supra indicadas fazem parte do patrimônio, desde o momento da incorporação, ou seja, há mais de 29 (vinte e nove) anos. Com efeito, fulminada está a pretensão da Administração/TCU, por força da prescrição.
Análise:
6.11. Rejeita-se, desde já, o argumento de ter havido violação aos princípios do contraditório e da ampla defesa, em virtude de não ter sido oportunizado aos ora recorrentes o direito de se manifestarem nos autos antes da prolação do acórdão recorrido, porquanto o entendimento consubstanciado na Súmula Vinculante 3 do STF expressamente excepciona a observância do contraditório e da ampla defesa, previamente ao julgamento do Tribunal, nesses termos:
Nos processos perante o Tribunal de Contas da União asseguram-se o contraditório e a ampla defesa quando da decisão puder resultar anulação ou revogação de ato administrativo que beneficie o interessado, excetuada a apreciação da legalidade do ato de concessão inicial de aposentadoria, reforma e pensão (grifos acrescidos) . 
6.12. Quanto à decadência administrativa, essa só é configurada quando o processo não é julgado após 5 anos contados de sua chegada ao TCU. 
6.13. Pacificando de vez o tema, o STF fixou a seguinte tese de repercussão geral (tema 445) , no bojo no RE 636.553, de relatoria do Min. Gilmar Mendes:
Em atenção aos princípios da segurança jurídica e da confiança legítima, os Tribunais de Contas estão sujeitos ao prazo de 5 anos para o julgamento da legalidade do ato de concessão inicial de aposentadoria, reforma ou pensão, a contar da chegada do processo à respectiva Corte de Contas. (destacou-se) 
6.14. Assim, como todos atos em reexame foram enviados ao TCU apenas em 10/5/2018 (peças 144 a 148) e apreciados na Sessão da Primeira Câmara de 1º/12/2020 (peça 153) , não há que se falar em decadência administrativa nem em prescrição quinquenal, nem em obrigatoriedade de oitiva prévia dos interessados.
6.16. Assim, propõe-se a rejeição dos argumentos apresentados pelos recorrentes.
7. Da violação ao princípio da segurança jurídica e ao direito adquirido
7.1. Os recorrentes aduzem a violação aos princípios da segurança jurídica e ao direito adquirido, com base nos seguintes argumentos:
7.2. A insegurança jurídica que os recorrentes vivenciam é evidente, pois, confiante nas decisões da Justiça, proferidas nos autos das ações trabalhistas antes dissecadas, foram surpreendidos com o Acórdão do TCU, igualmente já referido e ora combatido.
7.3. Conforme a tradição do Direito pátrio, os atos administrativos e judiciais, constitutivos de direitos, não podem ser anulados ou revistos de forma ilimitada. Ao contrário, devem antes ser considerados os efeitos da desconstituição de tais atos. E, sendo maior o abalo da confiança dos destinatários do ato no Estado, do que o benefício resultante da invalidação, não deve ser alterado, ainda que reconhecidamente ilegal, o que não é o caso em questão. 
7.4. Trata-se da prevalência do princípio norteador de todo nosso ordenamento jurídico, que é o da segurança e estabilização das relações jurídicas, associado à boa-fé do destinatário. Com efeito, buscam os recorrentes a revisão da decisão exarada nos deste Processo, frisando que o interesse público prima pela manutenção das situações consolidadas, em nome da segurança jurídica. 
7.5. Por sua vez, lembram que Direito adquirido, em gênero, "são os direitos definitivamente incorporados ao patrimônio do seu titular, sejam os já realizados, sejam os que simplesmente dependem de um prazo para o seu exercício, sejam ainda os subordinados a uma condição inalterável ao arbítrio de outrem", conforme leciona Caio Mário da Silva Pereira, in Instituições de Direito Civil, Vol. I, 2ª edição, Editora Forense, pág. 115.
Análise:
7.6. Sobre o princípio da segurança jurídica, cabe lembrar que a sedimentada jurisprudência da Suprema Corte é no sentido de classificar como ato complexo a concessão de aposentadoria, reforma ou pensão, consoante os seguintes julgados (RMS 3881/SP, MS 19875/DF, RE 195861/ES e MS 23665/DF) .
7.7. Assim, sendo o ato de aposentadoria complexo, este somente passa a estar plenamente formado (perfeito) , válido (aferição da legalidade com reflexo de definitividade perante a Administração) e eficaz (plenamente oponível a terceiros, deixando de apresentar executoriedade provisória) quando recebe o registro pela Corte de Contas. Tal entendimento decorre do disposto no inciso III do art. 71 da Constituição Federal, que estabelece que compete ao Tribunal de Contas da União apreciar, para fins de registro, a legalidade dos atos de admissão, assim como a concessão de aposentadoria, reforma ou pensão.
7.8. Nessa perspectiva, impõe-se reconhecer que referido ato possui natureza precária (cf., e.g., Acórdão 2482/2007-TCU-Primeira Câmara, Relator Augusto Nardes) , razão pela qual, até que haja o efetivo julgamento e o consequente registro pela Corte de Contas, não há que se falar em  ato jurídico perfeito, tampouco em direito adquirido, tendo em vista a ausência de aperfeiçoamento e definitividade do ato.
7.9. A propósito do tema, colaciona-se entendimento esposado pela Corte Constitucional ao decidir no âmbito do RE-195.861/ES:
APOSENTADORIA - ATO ADMINISTRATIVO DO CONSELHO DA MAGISTRATURA - NATUREZA - COISA JULGADA ADMINISTRATIVA - INEXISTÊNCIA. O ato de aposentadoria exsurge complexo, somente se aperfeiçoando com o registro perante a Corte de Contas. Insubsistência da decisão judicial na qual assentada, como óbice ao exame da legalidade, a coisa julgada administrativa. (grifos acrescidos) 
7.10. No caso em apreço, não houve o respectivo registro em razão da constatação de ilegalidade no ato, o que afasta, por si só, a presunção de legitimidade do ato administrativo que concedeu o benefício ao recorrente, não havendo, assim, que se falar em violação da segurança jurídica ou de proteção da confiança. 
7.11. Quanto à boa-fé dos recorrentes, tenha-se presente que foi considerada ao se dispensar a devolução dos valores indevidamente recebidos, nos termos do acórdão recorrido.
7.12. É sobremodo importante ressaltar que este Tribunal tem o poder/dever de apreciar, para fins de registro, os atos de pensão civil na esfera federal, nos termos do art. 71 da Lei Maior. Esta prerrogativa não pode ser infirmada pela sobreposição dos princípios da razoável duração do processo e da eficiência na Administração Pública.
7.13. Nesse sentir, é de se opinar pela rejeição dos argumentos apresentados pelos recorrentes. 
CONCLUSÃO
8.	Diante do exposto, conclui-se que:
	a) o acórdão recorrido não violou a coisa julgada e as alterações remuneratórias posteriores absorveram as vantagens decorrentes de planos econômicos;
	b) os atos de aposentadorias dos recorrentes não foram encaminhados ao TCU há mais de 5 anos, não havendo que se falar em decadência, tampouco em prescrição administrativa;
	d) não houve violação ao princípio da segurança jurídica e ao direito adquirido.
8.1. Nesse sentir, é de se propor a negativa de provimento do presente recurso.
PROPOSTA DE ENCAMINHAMENTO
9.	Diante do exposto, com base no art. 48 da Lei n. 8.443/92, submete-se o presente processo à consideração superior, propondo a adoção das seguintes medidas:
	a) conhecer do pedido de reexame e, no mérito, negar-lhe provimento;
	b) informe os recorrentes e demais interessados do acórdão a ser proferido, destacando que o relatório e o voto que o fundamentam podem ser acessados por meio do endereço eletrônico www.tcu.gov.br/acordaos. 
2.	O Ministério Público junto ao TCU, representado nos autos pelo Procurador Dr. Marinus Eduardo De Vries Marsico, manifestou-se de acordo com a proposição da unidade técnica (peça 210) .
Eis o Relatório.

José Alves Pereira Filho (OAB/RO 647).

Procurador Marinus Eduardo De Vries Marsico.

APOSENTADORIA. INCORPORAÇÃO, NOS PROVENTOS, DE PARCELAS REFERENTES A PLANOS ECONÔMICOS. ILEGALIDADE. NEGATIVA DE REGISTRO. PEDIDO DE REEXAME. CONHECIMENTO. ELEMENTOS INCAPAZES DE MODIFICAR O JUÍZO FORMADO PELO ACÓRDÃO RECORRIDO. NEGATIVA DE PROVIMENTO.

APOSENTADORIA (APOS)

Secretaria de Recursos (Serur).

Apreciam-se, nesta oportunidade, pedidos de reexame interpostos pelos ex-servidores  Sueli Marchetti Kikuchi, Tecília Ângelo da Silva, Teresinha do Espírito Santo, Terezinha Maria de Jesus Oliveira e Tiene Medeiros de Castro contra o Acórdão 14060/2020-TCU-Primeira Câmara, por meio do qual esta Corte de Contas considerou ilegais os atos de concessão de aposentadoria emitidos em favor dos recorrentes em virtude do pagamento irregular de parcelas relativas a plano econômico que não foram absorvidas pelas novas estruturas remuneratórias supervenientes ao provimento judicial.
Nos pedidos de reexame interpostos (peças 163-197) , os recorrentes alegam, em síntese, que: (i) houve prescrição do direito de rever os atos administrativos, em observância ao art. 205 do Código Civil, uma vez que os atos de aposentadorias dos recorrentes foram encaminhados ao TCU há mais de cinco anos, sem que lhes tivessem sido assegurados o contraditório e a ampla defesa (ii) houve ofensa à coisa julgada, (iii) houve violação ao princípio da segurança jurídica e ao direito adquirido.
A Secretaria de Recursos do TCU (Serur) , em seu parecer, propõe que os apelos sejam conhecidos e, no mérito, negado a eles provimento. A unidade instrutiva, concluiu, em síntese, que: (i) não houve a incidência da decadência do poder-dever de atuação desta Corte de Contas, já que os atos de aposentadorias dos recorrentes não foram encaminhados ao TCU há mais de cinco anos, (ii) não há que se falar em ofensa aos princípios da segurança jurídica e do direito adquirido; (iii) não é cabível a manutenção das rubricas em questão, tendo em vista que as circunstâncias de fato e de direito mudaram após a prolação das decisões judiciais, sendo que as vantagens que estão sendo pagas de forma destacável, já foram, inclusive, absorvidas (na sistemática estabelecida pelo Acórdão 2161/2005-TCU-Plenário, com as observações dispostas no Acórdão 269/2012-TCU-Plenário) há tempos pelos aumentos reais obtidos pela categoria após a prolação da sentença.
O Ministério Público junto ao TCU, em sua manifestação regimental, ratificou as conclusões formuladas pela Serur.
II
Quanto à admissibilidade, reforço o entendimento já externado no despacho de peça 201, no sentido de que os presentes recursos sejam conhecidos, uma vez preenchidos os requisitos que regem a espécie.
No tocante à análise de mérito do apelo, registro minha concordância integral com os pareceres precedentes, razão pela qual adoto como minhas as conclusões formuladas pela Serur e pelo MPTCU por seus próprios fundamentos, valendo-me, para tanto, da técnica da motivação per relationem, sem prejuízo de tecer os breves comentários a seguir. 
Preliminarmente, observo que a fundamentação contida no acórdão recorrido se aplica integralmente a todos os planos econômicos, sejam eles decorrentes dos percentuais de 26,05%, 84,32% ou outros. Nesses casos, o procedimento idêntico a ser adotado é o da absorção de tais parcelas pelos reajustes e reestruturações de carreiras supervenientes ao provimento judicial.  
Isso porque esta Corte de Contas tem por indevido o pagamento atual de vantagens percebidas em decorrência de planos econômicos. É entendimento pacífico neste Tribunal que os pagamentos dos percentuais relativos a planos econômicos, como nos casos em análise, não se incorporam indefinidamente aos vencimentos, em decorrência de sua natureza de antecipação salarial, sendo devidos somente até a reposição das perdas salariais havidas até então, o que ocorre na primeira data-base seguinte àquela que serviu de referência ao julgado.
Verifico que a natureza jurídica das parcelas decorrentes de planos econômico é a de antecipação salarial da data-base. Nesse sentido é a jurisprudência dos Tribunais Superiores, de que são exemplos os mencionados abaixo:
- Enunciado 332 da Súmula de Jurisprudência do TST
DIFERENÇAS SALARIAIS. PLANOS ECONÔMICOS. LIMITE 
Os reajustes salariais decorrentes dos chamados "gatilhos" e URPs, previstos legalmente como antecipação, são devidos tão somente até a data-base de cada categoria." (destaque acrescido) 
 (Redação original - Res. 14/1993, DJ 21, 28/12/1993 e 4/1/1994) 
- RMS 17.012 (STJ) 
RECURSO EM MANDADO DE SEGURANÇA. ADMINISTRATIVO. SERVIDORES DO DISTRITO FEDERAL. URP/89 (26,05%) . DECISÃO TRANSITADA EM JULGADO. SUPRESSÃO DA PARCELA. INTEGRAÇÃO. ANTECIPAÇÃO. LIMITAÇÃO.
Na hipótese, não há ofensa à coisa julgada, considerando que na ação ordinária na qual se sagraram vencedores os servidores havia o pedido expresso para a concessão do referido reajuste até a data da efetiva integração.
O Decreto-Lei, que criou a discutida URP, o fez "...a título de antecipação..." (destaque acrescido) 
Recurso desprovido.
 (RMS 17.012/DF, Rel. Ministro José Arnaldo da Fonseca, Quinta Turma, julgado em 15/4/2004, DJ 17/5/2004, p. 245) 
- MS 25.797 (STF) 
DECISÃO: (...) NO QUE CONCERNE AO REAJUSTE DE 26,05% (PLANO VERÃO) RELATIVO À URP DE FEVEREIRO DE 1989, REITERADAS DECISÕES DESTA CORTE DEMONSTRAM TRATAR-SE DE MATÉRIA INFRACONSTITUCIONAL, TAMBÉM NÃO CONSISTINDO EM DIREITO ADQUIRIDO. (...) . TAL PERCENTUAL POSSUIRIA, QUANDO MUITO, NATUREZA DE MERA ANTECIPAÇÃO SALARIAL. (...) (destaque acrescido) (MS 25797 MC, Relator: Min. Gilmar Mendes, julgado em 20/3/2006, publicado em DJ 27/3/2006) 
Com isso, as parcelas decorrentes de planos econômicos, ainda que concedidas por meio de decisão judicial com trânsito em julgado, a partir do momento em que podem ser compensadas por reajustes ou reestruturações de carreiras supervenientes, devem ser necessariamente absorvidas. Nesses casos, entendo que não há que se falar em afronta ao ato jurídico perfeito, à coisa julgada, à segurança jurídica e ao princípio da irredutibilidade salarial, já que a produção dos efeitos desejados (recuperar os percentuais decorrentes de planos econômicos, que teriam sido suprimidos até o superveniente ajuste pela data-base) se cumpriu.
Sobre esse entendimento, é válido transcrever a ementa referente ao julgamento de mérito do MS 25.678, da relatoria do Min. Luiz Fux:
EMENTA: AGRAVO REGIMENTAL EM MANDADO DE SEGURANÇA. DIREITO ADMINISTRATIVO. PROVENTOS. APOSENTADORIA. ACÓRDÃO DO TCU QUE DETERMINOU A EXCLUSÃO DE VANTAGEM ECONÔMICA RECONHECIDA POR DECISÃO COM TRÂNSITO EM JULGADO  (URP, 26,05%) . COMPETÊNCIA CONSTITUCIONAL ATRIBUÍDA À CORTE DE CONTAS. MODIFICAÇÃO DE FORMA DE CÁLCULO DA REMUNERAÇÃO. INEXISTÊNCIA DE OFENSA AOS PRINCÍPIOS CONSTITUCIONAIS DA COISA JULGADA, DO DIREITO ADQUIRIDO E DA IRREDUTIBILIDADE DE VENCIMENTOS. DECADÊNCIA. INOCORRÊNCIA. AMPLA DEFESA E CONTRADITÓRIO. AUSÊNCIA DE VIOLAÇÃO. AGRAVO A QUE SE NEGA PROVIMENTO
 (...) 
2. As vantagens remuneratórias pagas aos servidores inserem-se no âmbito de uma relação jurídica continuativa, e, assim, a sentença referente a esta relação produz seus efeitos enquanto subsistir a situação fática e jurídica que lhe deu causa. A modificação da estrutura remuneratória ou a criação de parcelas posteriormente à sentença são fatos novos, não abrangidos pelos eventuais provimentos judiciais anteriores.
3. É cediço que a alteração, por lei, da composição da remuneração do agente público assegura-lhe somente a irredutibilidade da soma total antes recebida, assim concebido: os vencimentos e proventos constitucionais e legais. Precedentes: RE 563.965/RN-RG, Rel. Min. Cármen Lúcia, Tribunal Pleno, DJe 20/3/2009; MS 24.784, Rel. Min. Carlos Velloso, Tribunal Pleno, DJe 25/6/2004.
 (...) 
7. Agravo regimental a que se nega provimento."
 (MS 25678, Relator: Min. Luiz Fux, julgado em 10/2/2015, publicado em DJ 6/3/2015) 
Na referida decisão proferida pelo STF, aflora o entendimento da Suprema Corte no sentido de que, sem afrontar a coisa julgada, o direito adquirido, o ato jurídico perfeito e a segurança jurídica, é possível suprimir parcelas decorrentes de planos econômicos, ainda que amparadas por decisões judiciais com trânsito em julgado, já que, em razão das alterações na situação fática e jurídica que deu causa ao pedido judicial, a exemplo das reestruturações supervenientes na carreira a que pertencem as recorrentes, tais parcelas foram devidamente compensadas ao longo dos anos devido a sua natureza jurídica de antecipação salarial. 
Nos casos concretos em análise, observo que as sentenças proferidas pela justiça do trabalho, acostadas nas peças 184 a 197, não determinaram que as parcelas relativas aos planos econômicos que percebem os recorrentes (Collor, Bresser e URP) fossem pagas ad aeternum, uma vez que todos têm natureza de antecipação salarial, nos termos da fundamentação contida no Acórdão 14060/2020-TCU-Primeira Câmara. Portanto, as decisões judiciais proferidas no âmbito da justiça trabalhista, ainda que com trânsito em julgado, já produziram seus efeitos nos exatos limites do que foi demandado em juízo, não havendo óbice para que tais parcelas sejam excluídas dos proventos das recorrentes nos termos definidos no acórdão recorrido.
Destaco, por oportuno, que todos os atos emitidos em favor dos recorrentes foram disponibilizados ao TCU em 2018, consoante se observa nos formulários de peças 144 a 148. Assim, considerando que o acórdão recorrido foi prolatado em 2020, portanto em menos de cinco anos contados da data de disponibilização dos atos, não há óbice para a apreciação e nem mácula ao contraditório, consoante entendimento firmado pelo STF, a partir do julgamento do RE 636.553.
Por fim, importa registrar que, em razão da competência estabelecida a este Tribunal pelo art. 71, inciso III, da Constituição Federal, os atos de registro de pessoal somente passam a estar plenamente formados, válidos e eficazes quando recebem o registro pela Corte de Contas. Sob essa perspectiva, impõe-se reconhecer que referidos atos possuem, na origem, natureza precária, razão pela qual, até que haja o efetivo julgamento e o consequente registro pela Corte de Contas, tais atos não gozam de definitividade, já que sem o registro não se aperfeiçoam. Por tal razão, não há mácula aos princípios da segurança jurídica e ao direito adquirido. Com isso, não há, nas razões recursais apresentadas, argumentos capazes de alterar a decisão recorrida.
	Ante o exposto, VOTO para que seja adotada a minuta de acórdão que ora trago ao exame deste Colegiado.
TCU, Sala das Sessões Ministro Luciano Brandão Alves de Souza, em 18 de maio de 2021.
Ministro VITAL DO RÊGO 
Relator